臺灣高雄地方法院民事判決　　　　　　 95年度簡上字第189號
上　訴　人　庚○○
訴訟代理人　辰○○○
被　上訴人　辛○○
　　　　　　壬○○
　　　　　　丑○○
　　　　　　　　　　　　2號6樓
　　　　　　子○○
　　　　　　乙○○
　　　　　　寅○○
　　　　　　戊○○
　　　　　　卯○○
　　　　　　　　　　　　號9樓
　　　　　　丙○○
　　　　　　甲○○
　　　　　　丁○○
兼上十一人
共　　　同
訴訟代理人　己○○
被　上訴人　癸○○
上列當事人間請求分割共有物事件，上訴人對於民國95年6 月20
日本院旗山簡易庭94年度旗簡字第155 號第一審判決提起上訴，
本院於民國96年12月26日言詞辯論終結，判決如下：
    主      文
原判決廢棄。
兩造共有坐落高雄縣美濃鎮○○○段五四八地號、地目建，面積
一六六一點四一平方公尺之土地，其分割方法如附表一所示。
兩造各共有人應補償受補償人之金額如附表二所示。
第一、二審訴訟費用由兩造各按如附表三所示之比例負擔。
    事實及理由
一、上訴人起訴主張：坐落高雄縣美濃鎮○○段565 地號土地，
    重測後為新龍肚段548 地號土地（下稱系爭土地），面積16
    61.41 平方公尺為兩造共有，公告土地現值為每平方公尺2,
    900 元，上訴人就系爭土地之應有部分為78/900，兩造就系
    爭土地並無不能分割之協議，且無法協議分割，爰依共有物
    分割請求權之法律關係，請求裁判分割等語。並求為判決：
    系爭土地准予分割，分割方法為如附圖編號3 、8 、19所示
    土地分歸由上訴人取得，其餘部分由被上訴人保持共有。（
    嗣經原審判決系爭土地准予分割，如附圖編號19部分面積8
    平方公尺分歸上訴人取得，其餘部分由被上訴人保持共有，
    被上訴人並應給付如附表四所示之金額與上訴人後，上訴人
    就分割方法不服而提起上訴）於本院聲明：(一)原判決廢棄。
    (二)系爭土地准予分割為：如附圖編號3 及編號19所示共計87
    .98 平方公尺部分土地，分歸上訴人取得，如附圖編號D 所
    示部分為道路，其餘由被上訴人保持共有。
二、被上訴人則均以：同意分割，但除被上訴人戊○○與卯○○
    外，其餘被上訴人辛○○、壬○○、丑○○、子○○、乙○○、寅○○、丙○○、甲○○、丁○○、己○○、癸○○等
    11人（下稱辛○○等11人）就系爭土地未分割部分，仍願繼
    續保持共有。又如附圖編號3 所示之土地，自民國40年間起
    ，即由被上訴人寅○○、丑○○種植使用，而附圖編號6 、
    7 等2 筆土地上設有祀堂，若由上訴人取得附圖編號3 所示
    之土地，將阻擋祀堂之出入而引發糾紛，故應由被上訴人戊○○、卯○○及上訴人按應有部分，各自分割取得如附圖編
    號Ａ、Ｂ、Ｃ所示之土地，如另准予上訴人於取得附圖編號
    Ｃ所示土地外，尚可分割取得附圖編號19所示之土地，將使
    上訴人之應有部分較戊○○、卯○○為少，卻可取得較多土
    地之不公平現象。另系爭土地價值不高，如按土地公告現值
    加計4 成計算補償面積分配不足之上訴人，並不公平，應以
    原判決採用之鑑定價格為基準，據以計算應補償之金額等語
    置辯。並求為判決：上訴駁回。
三、兩造不爭執之事項：
  (一)系爭土地之實際面積為1661.41 平方公尺，地目建，兩造之
    應有部分如附表三應有部分比例欄所示。
  (二)系爭土地並無不能分割之約定，亦無依土地之目的或性質不
    能分割之情事，且兩造就系爭土地無法達成分割之協議。
  (三)被上訴人辛○○等11人就系爭土地未分割之部分，均願繼續
    保持共有。
  (四)如附圖編號Ｄ部分劃歸道路，由兩造按附表三所示之應有部
    分比例共有。
四、本件爭點在於：系爭土地應否准予分割，其適當之分割方案
    為何？茲述如下：
  (一)按共有人得隨時請求分割共有物，但因物之使用目的不能分
    割或契約定有不可分割之期限者，不在此限；共有物之分割
    ，依共有人協議之方法行之，分割之方法不能協議者，法院
    得依任何共有人之聲請，以原物分配於各共有人，民法第82
    3 條第1 項、第824 條第1 項及第2 項第1 款分別定有明文
    。
  (二)經查：兩造共有系爭土地，應有部分並如附表三應有部分比
    例欄所示，而系爭土地於96年10月間因實施地籍圖重測，地
    號更正為新龍肚段548 地號，面積則更正為1661.41 平方公
    尺，有土地登記謄本、高雄縣美濃鎮地政事務所96年9 月27
    日函、同年11月12日函檢附複丈成果圖各1 份在卷可稽（見
    原審卷(一)第12至15頁、本院卷(二)第6 至8 頁），而系爭土地
    並無不能分割之特約，亦無目的上、法令上不能分割之情事
    ，且兩造就系爭土地無法達成分割之協議，復為兩造所不爭
    執（見本院卷(一)第266 至267 頁），則揆諸前揭說明，上訴
    人訴請裁判分割系爭土地，自屬有據，應予准許。
  (三)次按，共有人因共有物分割之方法不能協議決定，而提起請
    求分割共有物之訴，應由法院依民法第824 條命為適當之分
    配，不受任何共有人主張之拘束。又分割共有物，以消滅共
    有關係為目的。法院裁判分割共有土地時，除因該土地內部
    分土地之使用目的不能分割（如為道路）或部分共有人仍願
    維持其共有關係，可就該部分土地不予分割或准該部分共有
    人成立新共有關係外，應將土地分配於各共有人單獨所有，
    最高法院著有49年台上字第2569號、69年台上字第1381號分
    別著有判例可資參照。
  (四)經查：如附圖編號3 所示之土地，自40年間起，即由寅○○
    、丑○○供種植農作物使用，而附圖編號3 所示之土地後方
    ，即附圖編號6 及7 所示之土地上則設有祀堂。另附圖編號
    Ａ、Ｂ、Ｃ所示之土地為一空地，可經由附圖編號Ｄ所示之
    土地通往文化街，上訴人並在附圖編號Ａ所示土地上搭建有
    簡易倉庫使用，且上訴人所有高雄縣美濃鎮○○○段574 地
    號土地（重測前為龍肚段562 地號土地）與附圖編號19所示
    之土地毗鄰，上訴人在前開574 地號土地上所興建之鐵皮屋
    ，其中浴室部分係坐落於附圖編號19所示之土地上等節，亦
    為兩造所不爭執（見本院卷(一)第147 頁、第150 頁、第168
    頁、本院卷(二)第50至51頁），並經原審與本院勘驗屬實，有
    勘驗筆錄2 份、照片29張、96年1 月8 日複丈成果圖1 份、
    土地登記謄本2 份附卷可證（見原審卷(一)第153 頁反面、第
    129 頁、本院卷(一)第94頁、第96至102 頁、第107 頁、第14
    7 頁、第150 頁、第182 頁、本院卷(二)第21頁）。本院審酌
    將附圖編號Ｃ及19所示之土地分割與上訴人所有，符合系爭
    土地之使用現狀，除可避免寅○○與丑○○使用附圖編號3
    土地種植之利益遭遇剝奪，以及被上訴人擔心上訴人占用附
    圖編號3 所示土地可能阻擋祀堂之出入，更可免除上訴人所
    有坐落於前開574 土地上之建物，因部分空間占用附圖編號
    19土地而遭拆除之命運，更可達到土地充分利用之目的，因
    上訴人自身亦有分割取得附圖編號Ｃ及19所示土地之意願（
    見本院卷(二)第51頁），且附圖編號Ｃ及19所示之土地面積共
    96.8平方公尺（計算式＝88.53 平方公尺＋8.27平方公尺）
    ，並未逾越上訴人應有部分範圍，本院認將附圖所示Ｃ及19
    所示土地分割與上訴人，且將附圖編號Ｄ所示之土地分歸由
    兩造按附表三所示之應有部分共有，以與道路相通，應屬合
    理、妥適之分割方案。被上訴人抗辯：容許上訴人除附圖編
    號Ｃ所示土地外，尚可取得附圖編號19所示之土地，將使應
    有部分較戊○○、卯○○為少之上訴人，取得相對較戊○○
    與卯○○為多之土地，並不公平等語，僅著眼於上訴人與戊○○、卯○○之應有部分比例，未考量上訴人未取得附圖編
    號19所示之土地，其設於前開574 地號土地上之建物，即無
    法保持完整，使整體土地之經濟效能降低，從而，被上訴人
    前揭抗辯，即無可採。
  (五)次查：被上訴人主張由戊○○與卯○○分割取得附圖編號Ａ
    與Ｂ所示之土地，而附圖編號1 、3 、4 、5 、5-1 、6 、
    7 、8 、10、12、14、15、16、17、18、20、Ｅ所示面積共
    1297.06 平方公尺之土地則由辛○○等11人繼續保持共有，
    另附圖編號Ｄ部分則劃歸為巷道供對外通行，該部分並由兩
    造按附表三所示之應有部分比例共有一節，為兩造所不爭執
    （見本院卷(一)第16 5至166 頁、第201 頁、本院卷(二)第51頁
    ），本院審酌附圖編號1 、3 、4 、5 、5-1 、6 、7 、8
    、10、12、14、15、16、17、18、20、Ｅ所示面積共1297.0
    6 平方公尺之土地，既經被上訴人辛○○等11人同意維持共
    有，上訴人就此部分復未爭執，則參照前揭說明，自應准許
    辛○○等11人就該部分保持共有關係，而附圖編號Ａ與Ｂ所
    示之土地，形狀尚稱方正，兩造亦同意將附圖編號Ａ與Ｂ分
    割由戊○○及卯○○取得，並同意附圖編號Ｄ部分劃為巷道
    ，由兩造按附表三之應有部分比例共有，使上訴人取得之土
    地可藉由附圖編號Ｄ之巷道對外通行，本院乃裁判准予系爭
    土地分割如附表一所示，並由辛○○等11人按附表一編號四
    所示之應有部分，就系爭土地未分割之部分保持共有。
  (六)又按，以原物為分配時，如共有人中，有不能按其應有部分
    受分配者，得以金錢補償之，為民法第824 條第3 項所明定
    。而以原物為分配時，各共有人是否應為補償或受補償，均
    應以其所受分配者，是否已逾或少於其應有部分為判斷，且
    補償金額之多寡，亦應以應有部分為計算之標準。共有物原
    物分割而應以金錢為補償者，倘分得價值較高及分得價值較
    低之共有人均為多數時，該每一分得價值較高之共有人即應
    就其補償金額對於分得價值較低之共有人全體為補償，並依
    各該短少部分之比例，定其給付金額，方符共有物原物分割
    為共有物應有部分互相移轉之本旨。
  (七)經查：系爭土地北方臨光明街，西方則臨文化街，附近均為
    住宅與田地，商店不多，生活機能普通，已據本院到場勘驗
    屬實，有勘驗筆錄1 份在卷可參（見本院卷(一)第176 至177
    頁），而系爭土地經送大宇不動產估價師事務所鑑價結果，
    認系爭土地之價值約在每平方公尺3,781 元至4,326 元之間
    ，有估價報告書1 份在卷足參，堪認系爭土地內各部分之價
    值相差無幾。又兩造已於96年6 月5 日準備程序中，同意按
    系爭土地之公告現值加4 成即每平方公尺4,060 元作為補償
    金之計算標準（見本院卷(一)第204 頁），依此計算辛○○、
    壬○○、丑○○、子○○、乙○○、癸○○、寅○○、丙○○、己○○、甲○○、丁○○各應補償上訴人、戊○○、卯
    ○○之金額如附表二所示。雖被上訴人事後主張應按鑑定報
    告之鑑定價格作為計算應補償數額之標準，惟鑑定報告就系
    爭土地之鑑價結果，因分割方案之不同，而有不同之鑑價，
    依鑑定報告之記載，系爭土地之總價值即有6,383,334 元與
    6,141,378 元之不同，因系爭土地已於96年10月間實施重測
    ，重測後之面積，並由1610平方公尺更正為1661.41 平方公
    尺，而附圖之複丈成果圖，復與原審送請鑑價時之圖面，因
    略有調整而不相同，自無再援引鑑定報告之價格作為計算本
    件應有部分分配不足之補償基準。從而，被上訴人前揭所辯
    ，亦無可採。
五、綜上所述，本院審酌系爭土地之使用現況、位置及全體共有
    人之分割利益，並考量共有人之意願及應有部分面積等情，
    認系爭土地以附表一所示方法分割，較為適切，並由辛○○
    等11人補償上訴人、戊○○、卯○○如附表二所示之金額。
    原審所採分割方法及補償金額，尚有未合，上訴意旨指摘原
    判決此部分不當，求予廢棄改判，為有理由，應由本院將原
    判決廢棄，改判如主文第2 項、第3 項所示。
六、據上論結，本件上訴為有理由，依民事訴訟法第436 之1 第
    3 項、第450 條、第80條之1，判決如主文。
中　　華　　民　　國　　96　　年　　1 　　月　　9 　　日
                  民事第七庭  審判長法　官　謝靜雯
                                    法　官　賴文姍
                                    法　官　高增泓
上為正本係照原本作成。
本判決不得上訴。
中　　華　　民　　國　　96　　年　　1 　　月　　9 　　日
                                    書記官　王芷鈴
附表一：
┌──┬───────────┬─────────────┬─────┐
│編號│    土地位置與面積    │       取    得   人      │  備  註  │
├──┼───────────┼─────────────┼─────┤
│一  │如附圖編號Ｃ部分面積88│分歸上訴人單獨取得所得權。│單獨所有  │
│    │.53 平方公尺之土地及如│                          │          │
│    │附圖編號19部分面積8.27│                          │          │
│    │平方公尺之土地。      │                          │          │
├──┼───────────┼─────────────┼─────┤
│二  │如附圖編號Ａ部分面積10│分歸被上訴人卯○○取得所有│單獨所有  │
│    │1.17平方公尺之土地。  │權。                      │          │
├──┼───────────┼─────────────┼─────┤
│三  │如附圖編號Ｂ部分面積10│分歸被上訴人戊○○取得所有│單獨所有  │
│    │1.17平方公尺之土地。  │權。                      │          │
├──┼───────────┼─────────────┼─────┤
│四  │如附圖編號1 、編號3 、│由被上訴人辛○○按應有部分│分別共有。│
│    │編號4 、編號5 、編號  │447/10000 、壬○○按應有部│應有部分計│
│    │5-1 、編號6 、編號7 、│分447/ 10000、丑○○按應有│算式= 維持│
│    │編號8 、編號10、編號12│部分882/10000 、子○○按應│共有之共有│
│    │、編號14、編號15、編號│有部分661/10000 、乙○○按│人原始應有│
│    │16、編號17、編號18、編│應有部分1491/10000、寅○○│部分＋【蕭│
│    │號20、編號Ｅ部分面積共│按應有部分1560/10000、蕭天│振玉消滅之│
│    │1297.06 平方公尺之土地│增按應有部分939/10000 、古│應有部分78│
│    │。                    │榮能按應有部分741/10000 、│/900×1/11│
│    │                      │丁○○按應有部分447/10000 │】＋【蕭木│
│    │                      │、己○○按應有部分1027/100│興與卯○○│
│    │                      │00、癸○○按應有部分1358/1│消滅之應有│
│    │                      │0000保持共有。            │部分60/300│
│    │                      │                          │×1/11】  │
├──┼───────────┼─────────────┼─────┤
│五  │如附圖編號Ｄ部分面積65│分歸上訴人庚○○按應有部分│分別共有  │
│    │.21 平方公尺之土地。  │78/900、被上訴人辛○○按應│          │
│    │                      │有部分56/3000 、壬○○按應│          │
│    │                      │有部分56/3000 、丑○○按應│          │
│    │                      │有部分10000/161000、子○○│          │
│    │                      │按應有部分12/300、乙○○按│          │
│    │                      │應有部分369/3000、寅○○按│          │
│    │                      │應有部分20922/161000、蕭木│          │
│    │                      │興按應有部分30/300、卯○○│          │
│    │                      │按應有部分30/300、丙○○按│          │
│    │                      │應有部分10921/161000、古榮│          │
│    │                      │能按應有部分144/3000、蕭文│          │
│    │                      │智按應有部分56/3000 、蕭充│          │
│    │                      │明按應有部分37033/483000、│          │
│    │                      │癸○○按應有部分53017/4830│          │
│    │                      │00共有。                  │          │
└──┴───────────┴─────────────┴─────┘
附表二：
┌────┬───────────────────────────────────────────┐
│受補償  │補償義務人與應給付之補償金額（單位：新臺幣）                                          │
│權利人  ├───┬───┬───┬───┬───┬───┬───┬───┬───┬───┬───┤
│        │辛○○│壬○○│丑○○│子○○│乙○○│寅○○│丙○○│甲○○│丁○○│己○○│癸○○│
├────┼───┼───┼───┼───┼───┼───┼───┼───┼───┼───┼───┤
│庚○○  │ 7,539│ 7,539│14,875│11,148│25,145│26,309│15,836│12,497│ 7,539│17,320│22,902│
├────┼───┼───┼───┼───┼───┼───┼───┼───┼───┼───┼───┤
│戊○○  │10,608│10,608│20,931│15,686│35,383│37,021│22,284│17,585│10,608│24,372│32,227│
├────┼───┼───┼───┼───┼───┼───┼───┼───┼───┼───┼───┤
│卯○○  │10,608│10,608│20,931│15,686│35,383│37,021│22,284│17,585│10,608│24,372│32,227│
└────┴───┴───┴───┴───┴───┴───┴───┴───┴───┴───┴───┘
備註：
  (一)庚○○應受補償金額：
    計算式：（應有部分面積143.9889平方公尺－分得面積96.8
            平方公尺－分攤道路面積5.65平方公尺）×每平方
            公尺補償金額4,060 元=168,648元（元以下四捨五
            入）。
  (二)戊○○與卯○○各應受補償金額：
    計算式：（應有部分面積166.141 平方公尺－分得面積101.
            17平方公尺－分攤道路面積6.52平方公尺）×每平
            方公尺補償金額4,060 元=237,311元（元以下四捨
            五入）。
  (三)辛○○等11人應支付之補償金額：
    計算式＝（附表一編號四所示之應有部分×庚○○應受補償
            金額）＋（附表一編號四所示之應有部分×戊○○
            應受補償金額）＋（附表一編號四所示之應有部分
            ×卯○○應受補償金額）。
    ＊以辛○○為例，其附表一編號四所示之應有部分為447/10
      000 ，則其應支付與上訴人、戊○○、卯○○之金額各為
      7,539 元（計算式＝447/10000 ×168,648 元，元以下四
      捨五入）、10,608元（計算式＝447/10000 ×237,311 元
      ，元以下四捨五入）、10,608元（計算式＝447/10000 ×
      237,311 元，元以下四捨五入），以此類推。
附表三：
┌──┬───────┬────────┬────────┐
│編號│當事人姓名    │應有部分比例    │訴訟費用分擔比例│
├──┼───────┼────────┼────────┤
│一  │庚○○        │78/900          │  同左          │
├──┼───────┼────────┼────────┤
│二  │辛○○        │56/3000         │  同左          │
├──┼───────┼────────┼────────┤
│三  │壬○○        │56/3000         │  同左          │
├──┼───────┼────────┼────────┤
│四  │丑○○        │10000/161000    │  同左          │
├──┼───────┼────────┼────────┤
│五  │子○○        │12/300          │  同左          │
├──┼───────┼────────┼────────┤
│六  │乙○○        │369/3000        │  同左          │
├──┼───────┼────────┼────────┤
│七  │寅○○        │20922/161000    │  同左          │
├──┼───────┼────────┼────────┤
│八  │戊○○        │30/300          │  同左          │
├──┼───────┼────────┼────────┤
│九  │卯○○        │30/300          │  同左          │
├──┼───────┼────────┼────────┤
│十  │丙○○        │10921/161000    │  同左          │
├──┼───────┼────────┼────────┤
│十一│甲○○        │144/3000        │  同左          │
├──┼───────┼────────┼────────┤
│十二│丁○○        │56/300          │  同左          │
├──┼───────┼────────┼────────┤
│十三│己○○        │37033/483000    │  同左          │
├──┼───────┼────────┼────────┤
│十四│癸○○        │53017/483000    │  同左          │
└──┴───────┴────────┴────────┘
附表四：
┌──┬────┬───────────┬─────┐
│編號│被上訴人│應給付金額（新臺幣）  │備註      │
├──┼────┼───────────┼─────┤
│一  │辛○○  │10,599元              │          │
├──┼────┼───────────┼─────┤
│二  │壬○○  │10,599元              │          │
├──┼────┼───────────┼─────┤
│三  │丑○○  │35,269元              │          │
├──┼────┼───────────┼─────┤
│四  │子○○  │22,713元              │          │
├──┼────┼───────────┼─────┤
│五  │乙○○  │69,843元              │          │
├──┼────┼───────────┼─────┤
│六  │戊○○  │56,783元              │          │
├──┼────┼───────────┼─────┤
│七  │卯○○  │56,783元              │          │
├──┼────┼───────────┼─────┤
│八  │癸○○  │62,328元              │          │
├──┼────┼───────────┼─────┤
│九  │寅○○  │73,789元              │          │
├──┼────┼───────────┼─────┤
│十  │丙○○  │38,517元              │          │
├──┼────┼───────────┼─────┤
│十一│己○○  │43,537元              │          │
├──┼────┼───────────┼─────┤
│十二│丁○○  │10,599元              │          │
├──┼────┼───────────┼─────┤
│十三│甲○○  │27,256元              │          │
└──┴────┴───────────┴─────┘
